【裁判字號】    97,訴,2759
【裁判日期】    971027
【裁判案由】    違反公司法等
【裁判全文】
臺灣彰化地方法院刑事判決              97年度訴字第2759號
公  訴  人  臺灣彰化地方法院檢察署檢察官
被      告  乙○○
            甲○○原名邱秀敏.
上列被告等因違反公司法等案件，經檢察官提起公訴（97年度偵
字第2221號、第6965號），本院判決如下：
    主    文
乙○○共同商業負責人，利用不正當方法，致使財務報表發生不
實之結果，處有期徒刑陸月，如易科罰金，以銀元佰元即新臺
幣玖佰元折算壹日，減為有期徒刑月，如易科罰金，以銀元
佰元即新臺幣玖佰元折算壹日。
甲○○共同商業負責人，利用不正當方法，致使財務報表發生不
實之結果，處有期徒刑陸月，如易科罰金，以銀元佰元即新臺
幣玖佰元折算壹日，減為有期徒刑月，如易科罰金，以銀元
佰元即新臺幣玖佰元折算壹日。
    事    實
一、乙○○係址設彰化縣彰化市○○里○○街27號「富可麗實業
    有限公司」（下稱富可麗公司）之負責人，其明知自己及不
    知情之家人葉萍莉、許淳凱、許博翔、許晨凡等人，並無實
    際繳納股款設立富可麗公司，為能順利取得該公司之設立登
    記，竟與甲○○共同基於違反公司法股款應予收足、虛偽登
    記資本額、使會計報表發生不實結果及使公務員登載不實之
    犯意聯絡，先由甲○○於不詳之時間、地點，向其不詳之友
    人調借新臺幣（下同）100 萬元後，再由乙○○於民國（下
    同）90年5 月23日，在臺中商業銀行彰化分行，以「富可麗
    實業有限公司籌備處乙○○」之名義開立帳戶（帳號：0000
    00000000號），存入前揭甲○○借得之現金100 萬元，並將
    存摺帶回影印，作為股款業經股東繳納之存款證明，製作不
    實公司之存款證明之股東繳納股款明細表、資產負債表、會
    計師查核簽證委託書及設立登記資本額查核報告書工作底稿
    ，且於各項會計報表上蓋印後，將資本額查核報告書工作底
    稿交付不知情之會計師張乙好簽證，完成公司法第7 條授權
    會計師查核簽證資本額之作業，嗣乙○○、甲○○2 人隨即
    於同年月25日，將富可麗公司之上揭資本額100 萬元，自前
    開籌備處帳戶提領一空，用以償還向他人之借款。會計師張
    乙好即將上開各種報表及有會計師查核簽證之「存款證明」
    交予乙○○、甲○○2 人填製公司設立登記申請書，而以上
    開存摺影本、資產負債表及設立登記資本額查核報告書等申
    請文件，表明富可麗公司應收股款均已收足，提出上開不實
    文件向主管機關經濟部中部辦公室申請設立登記，使該管承
    辦公務員審查認為形式要件均已具備，而於90年5 月30日核
    准富可麗公司之設立登記，並登載於其職務上所掌之公司登
    記資料，足以生損害於主管機關對於富可麗公司資本額及設
    立登記事項完備審核之正確性。
二、案經法務部調查局中部地區機動工作組移送臺灣臺中地方法
    院檢察署檢察官呈請臺灣高等法院檢察署檢察長核轉臺灣彰
    化地方法院檢察署檢察官偵查起訴。
    理    由
一、除被告所犯為死刑、無期徒刑、最輕本刑為3 年以上有期徒
    刑之罪或高等法院管轄第1 審案件者外，於前條第1 項程序
    進行中，被告先就被訴事實為有罪之陳述時，審判長得告知
    被告簡式審判程序之旨，並聽取當事人、代理人、辯護人及
    輔佐人之意見後，裁定進行簡式審判程序；除簡式審判程序
    及簡易程序案件外，第1 審應行合議審判，刑事訴訟法第27
    3 條之1 第1 項、第284 條之1 分別定有明文。本件被告乙
    ○○、甲○○所涉係死刑、無期徒刑、最輕本刑為3 年以上
    有期徒刑之罪或高等法院管轄第一審案件以外之罪，並於本
    院行準備程序時就被訴事實為有罪之陳述，本院合議庭依前
    揭規定，經評議結果，裁定改由受命法官獨任行簡式審判程
    序，合先敘明。
二、上開事實，業據被告乙○○於偵訊、本院準備程序及審理中
    、被告甲○○於本院準備程序及審理中坦承不諱（見臺灣彰
    化地方法院檢察署94年度核退字第138 號卷第66頁，97年度
    偵字第2221號卷第16、17、48、49頁，本院97年度訴字第27
    59號卷第24、25、27-29 頁），並有臺中商業銀行彰化分行
    97年3 月18日中彰化字第09706100062 號函及所附之富可麗
    公司籌備處乙○○帳戶交易明細、經濟部中部辦公室設立登
    記全案影印卷宗（含有限公司設立登記表、資產負債表、存
    摺影本、委託書、股東繳納現金股款明細表、設立登記資本
    查核報告書、股東名簿、設立登記申請書、董事股東名單）
    等件在卷可稽（見臺灣彰化地方法院檢察署97年度偵字第22
    21號卷第13、14頁，合作開發事業股份有限公司等20家公司
    營利事業證立登記及變更等相關資料影本卷二第54-58 頁）
    ，是認被告自白核與事實相符。本件事證已臻明確，被告犯
    行堪以認定，應予依法論科。
三、新舊法比較適用說明：
（一）刑法部分：
      按被告乙○○、甲○○行為後，刑法及刑法施行法業於95
      年7 月1 日施行。按行為後法律有變更者，適用行為時之
      法律，但行為後之法律有利於行為人者，適用最有利於行
      為人之法律，現行刑法第2 條第1 項定有明文。此條規定
      乃與刑法第1 條罪刑法定主義契合，而貫徹法律禁止溯及
      既往原則，係規範行為後法律變更所生新舊法律比較適用
      之準據法，是刑法第2 條本身雖經修正，但刑法第2 條既
      屬適用法律之準據法，本身尚無比較新舊法之問題，應一
      律適用裁判時之現行刑法第2 條規定以決定適用之刑罰法
      律，先予辨明。又本次刑法修正之比較新舊法，應就罪刑
      有關之共犯、未遂犯、想像競合犯、牽連犯、連續犯、結
      合犯，以及累犯加重、自首減輕暨其他法定加減原因（如
      身分加減）與加減例等一切情形，本於統一性及整體性原
      則，綜其全部罪刑之結果而為比較，亦有最高法院95年度
      第8 次刑庭會議決議可資參照。是以：
    1.關於罰金刑：刑法第214 條有主刑罰金刑之規定，該部分
      依被告乙○○、甲○○行為時之修正前刑法第33條第5 款
      係規定：「罰金：1 元以上」，修正後刑法第33條第5 款
      則規定：「罰金：新臺幣1,000 元以上，以百元計算之。
      」比較修正前後之規定，以修正前之規定較有利於被告乙
      ○○、甲○○。
    2.關於牽連犯：被告乙○○、甲○○行為後，刑法第55條牽
      連犯之規定，業經刪除，被告乙○○、甲○○所犯公司法
      第9 條第1 項、商業會計法第71條第5 款2 罪間，具有牽
      連犯之關係（詳後述），依修正前即行為時之規定，應從
      一重之公司法第9 條第1 項規定之罪處斷；修正後之刑法
      既已刪除牽連犯之規定，則所犯上述各罪即應依數罪併罰
      之規定分論併罰。經比較新舊法之規定，修正後之規定並
      非較有利於被告乙○○、甲○○。
    3.關於易科罰金：被告乙○○、甲○○行為時刑法第41條第
      1 項前段規定：「犯最重本刑為5 年以下有期徒刑以下之
      刑之罪，而受6 個月以下有期徒刑或拘役之宣告，因身體
      、教育、職業、家庭之關係或其他正當事由，執行顯有困
      難者，得以1 元以上3 元以下折算1 日，易科罰金。」而
      被告乙○○、甲○○行為時易科罰金之折算標準，依修正
      前罰金罰鍰提高標準條例第2 條前段（現已刪除）規定，
      係就原定數額提高為以100 倍折算1 日，則本件被告乙○
      ○、甲○○行為時之易科罰金折算標準，係以銀元300 元
      折算1 日，經折算為新臺幣後，應以新臺幣900 元折算為
      1 日。惟95年7 月1 日施行之刑法第41條第1 項前段規定
      ：「犯最重本刑為5 年以下有期徒刑以下之刑之罪，而受
      6 個月以下有期徒刑或拘役之宣告者，得以新臺幣1,000
      元、2,000 元或3,000 元折算1 日，易科罰金。」比較修
      正前後之易科罰金折算標準，以95年7 月1 日修正公布施
      行前之規定，較有利於被告乙○○、甲○○。
    4.關於身分犯：修正前刑法第31條第1 項規定：「因身分或
      其他特定關係成立之罪，其共同實施或教唆幫助者，雖無
      特定關係，仍以共犯論。」修正後刑法第31條第1項 則規
      定：「因身分或其他特定關係成立之罪，其共同實行、教
      唆或幫助者，雖無特定關係，仍以正犯或共犯論。但得減
      輕其刑。」即本條文除做文字修正外，修正後之新法並規
      定得減輕其刑，故修正後之規定對被告甲○○較為有利。
    5.綜上被告全部罪刑之結果而為新、舊法比較，因本院就被
      告甲○○所犯之罪，並未依修正後刑法第31條第1 項規定
      減輕其刑，故綜合比較之結果，修正施行後之刑法規定並
      未有利於被告乙○○、甲○○，揆諸前揭最高法院決議及
      修正後刑法第2 條第1 項前段、後段規定之「從舊、從輕
      」原則，自應全部適用被告乙○○、甲○○行為時之法律
      ，即修正前刑法之相關規定予以論處。
    6.關於共犯：修正後刑法第28條之規定，係以文字修正排除
      完全未參與犯罪行為實行之「陰謀共同正犯」及「預備共
      同正犯」於該條文義範圍，就「實行共同正犯」之認定不
      生影響，自無庸為新、舊法之比較（最高法院95 年 度第
      21次、97年度第2 次刑事庭會議意旨可資參照）。
    7.被告乙○○、甲○○所犯刑法第214 條之罪，其法定刑包
      括罰金「500 元」部分，於被告乙○○、甲○○行為時，
      貨幣單位為銀元，數額則依罰金罰鍰提高標準條例第1 條
      前段規規定，提高10倍，經依現行法規所定貨幣單位折算
      新臺幣條例第2 條規定折算後，其實質內容為「新臺幣15
      ,000 元 」。被告乙○○、甲○○行為後，刑法施行法業
      於95年6 月14日修正公布，修正後依該法增訂之第1 條之
      1 第1 項、第2 項前段，前開法定刑之貨幣單位自95 年7
      月1 日起變更為新臺幣，並提高30倍，故其實質內容仍為
      「新臺幣15,000元」。觀諸刑法施行法第1 條之1 立法理
      由可知，該條規定乃具有罰金刑貨幣單位及提高標準之特
      別準據法性質，前開法定刑關於罰金刑部分，自應逕依刑
      法施行法第1 條之1 第1 項、第2 項前段調整之，無須另
      為新舊法律之比較適用，附此敘明。
（二）商業會計法部分：
      按商業會計法於95年5 月24日修正公布，並自同年月26日
      起施行，被告乙○○、甲○○行為時之該法第71條規定：
      「商業負責人、主辦及經辦會計人員或依法受託代他人處
      理會計事務之人員有左列情事之一者，處5 年以下有期徒
      刑、拘役或科或併科新臺幣15萬元以下罰金：一、以明知
      為不實之事項，而填製會計憑證或記入帳冊者。二、故意
      使應保存之會計憑證、帳簿報表滅失毀損者。三、意圖不
      法之利益而偽造、變造會計憑證、帳簿報表內容或撕毀其
      頁數者。四、故意遺漏會計事項不為記錄，致使財務報表
      發生不實之結果者。五、其他利用不正當方法，致使會計
      事項或財務報表發生不實之結果者。」修正後之該法第71
      條則規定：「商業負責人、主辦及經辦會計人員或依法受
      託代他人處理會計事務之人員有下列情事之一者，處5 年
      以下有期徒刑、拘役或科或併科新臺幣60萬元以下罰金：
      一、以明知為不實之事項，而填製會計憑證或記入帳冊。
      二、故意使應保存之會計憑證、會計帳簿報表滅失毀損。
      三、偽造或變造會計憑證、會計帳簿報表內容或毀損其頁
      數。四、故意遺漏會計事項不為記錄，致使財務報表發生
      不實之結果。五、其他利用不正當方法，致使會計事項或
      財務報表發生不實之結果。」，經比較修正前後之規定，
      以修正前之商業會計法第71條規定較有利於被告乙○○、
      甲○○，應適用修正前之規定。
（三）公司法部分：
      按公司法於90年11月12日修正公布，並自同年月14日起施
      行，被告乙○○、甲○○行為時之該法第9 條規定：「公
      司設立登記後，如發現其設立登記或其他登記事項，有違
      法情事時，公司負責人各處1 年以下有期徒刑、拘役或科
      或併科新臺幣6 萬元以下罰金。公司負責人對於前項登記
      事項，為虛偽之記載者，依刑法或特別刑法有關規定處罰
      。公司應收之股款，股東並未實際繳納，而以申請文件表
      明收足，或股東雖已繳納而於登記後將股款發還股東，或
      任由股東收回者，公司負責人各處5 年以下有期徒刑、拘
      役或科或併科新臺幣6 萬元以下罰金。前3 項裁判確定後
      ，由法院檢察處通知中央主管機關撤銷其登記。」修正後
      之該法第9 條則規定：「公司應收之股款，股東並未實際
      繳納，而以申請文件表明收足，或股東雖已繳納而於登記
      後將股款發還股東，或任由股東收回者，公司負責人各處
      5 年以下有期徒刑、拘役或科或併科新臺幣50萬元以上25
      0 萬元以下罰金。有前項情事時，公司負責人應與各該股
      東連帶賠償公司或第三人因此所受之損害。第1 項裁判確
      定後，由檢察機關通知中央主管機關撤銷或廢止其登記。
      但裁判確定前，已為補正或經主管機關限期補正已補正者
      ，不在此限。公司之設立或其他登記事項有偽造、變造文
      書，經裁判確定後，由檢察機關通知中央主管機關撤銷或
      廢止其登記。」，經比較修正前後之規定，以修正前之公
      司法第9 條規定較有利於被告乙○○、甲○○，應適用修
      正前之規定。
四、按公司法第7 條於90年11月12日修正，已將公司之設立登記
    ，由中央主管機關或委託地方主管機關審核，改為公司申請
    設立之資本額，應先經會計師查核簽證，其辦法，由中央主
    管機關定之。隨於91年3月6日訂定「公司申請登記資本額查
    核辦法」，其中第2 條規定，公司申請設立登記，應檢送設
    立實收資本額基準日經會計師查核簽證之資產負債表；第 8
    條第2 項規定，會計師對應行查核事項，應備具工作底稿，
    主管機關得隨時調閱之；第9條第2項規定，會計師查核公司
    之資本額，如發現有虛偽情事者，應拒絕簽證，並刪除修正
    前公司法第412條第2項關於主管機關對有限公司設立登記申
    請資料之派員檢查之規定，復將第9條第4項修正為公司之設
    立登記事項有偽造、變造文書，經裁判確定後，由檢察機關
    通知中央主管機關撤銷或廢止其登記。至於修正後公司法第
    388 條規定，主管機關對於公司登記之申請，認為有違反本
    法或不合法定程式者，應令其改正，非俟改正合法後，不予
    登記」，然僅形式上審查其是否「違反本法」或「不合法定
    程式」而已，不再為實質之審查。則行為人於公司法修正後
    辦理公司登記事項，如有明知為不實之事項，而使公務員登
    載於職務上所掌之公文書，足以生損害於公眾或他人者，即
    有刑法第214條之適用（最高法院96年度第5次刑事庭會議可
    資參照）。次按資產負債表屬財務報表，商業會計法第28條
    定有明文，又財務報表，依其記載之內容及其製作之目的，
    亦屬文書之一種，凡商業負責人、主辦及經辦會計人員或依
    法受託代他人處理會計事務之人員，明知股東未實際繳足股
    款，而係不詳資金來源，以取得繳足股款之存款證明，並製
    作不實資產負債表，顯係利用不正當方法，致使財務報表發
    生不實之結果，即該當於同法第71條第5款之罪。
五、核被告乙○○、甲○○所為，均係犯刑法第214 條之使公務
    員登載不實事項於公文書罪、90年11月12日修正前公司法第
    9 條第3 項前段之公司應收之股款，股東並未實際繳納，而
    以申請文件表明收足罪、95年5 月24日修正前商業會計法第
    71條第5 款之商業負責人其他以不正當方法使財務報表發生
    不實結果罪（因修正前商業會計法第71條第5 款之罪，原即
    含有業務登載不實性質，故不再論以刑法215 條業務登載不
    實罪）。按查90年11月12日修正前公司法第9 條第3 項前段
    規定：「公司應收之股款，股東並未實際繳納，而以申請文
    件表明收足，公司負責人處5 年以下有期徒刑、拘役或科或
    併科……罰金」。係直接以公司負責人為犯罪主體，無此身
    份之人與公司負責人共同犯該條項之罪，依刑法第31 條第1
    項之規定，仍應以共同正犯論處。又共同實施犯罪行為，在
    合同意思範圍內，相互利用他人之行為，以達其犯罪之目的
    ，原不必每一階段均參與，祇須分擔犯罪行為之一部，即應
    對於全部所發生之結果共同負責；又共同正犯之意思聯絡，
    不限於事前有所協定，於行為當時，基於相互之認識，以共
    同犯罪之意思參與者，亦無礙於共同正犯之成立。而其意思
    聯絡，原不以數人間直接發生者為限，即有間接之聯絡者，
    亦包括在內（最高法院92年度臺上字第6422號判決要旨參照
    ）。被告乙○○、甲○○間，就上開使公務員登載不實事項
    於公文書罪、公司應收之股款，股東並未實際繳納，而以申
    請文件表明收足罪、商業負責人其他以不正當方法使財務報
    表發生不實結果罪之部分，互有犯意聯絡及行為分擔，均為
    共同正犯。被告甲○○雖非富可麗公司之負責人，惟係無身
    分之人而與有富可麗公司負責人、商業負責人身分之被告乙
    ○○共同實施犯罪，為身分犯，應依修正前刑法第31 條第1
    項規定，論以共同正犯。被告乙○○、甲○○均明知富可麗
    公司之應收股款，其股東並未實際繳納，而以申請文件表明
    收足，使公務員登載於職務上所掌公文書，係一行為觸犯修
    正前公司法第9 條第3 項規定之罪，及刑法第214 條之使公
    務員登載不實罪等二罪名之想像競合犯（最高法院96年度第
    7 次刑事庭會議），應依刑法第55條關於想像競合犯之規定
    ，從一重之修正前公司法第9 條第3 項規定之罪處斷；而此
    一目的係藉由利用不正當方法致使富可麗公司財務報表發生
    不實結果之方法行為以遂行，是其等所犯修正前公司法第 9
    條第3 項、修正前商業會計法第71條第5 款二罪間，有方法
    、目的之牽連關係，應依其等行為時即修正前刑法第55條後
    段關於牽連犯之規定，從一重之修正前商業會計法第71條第
    5 款之罪處斷。公訴人起訴書雖漏載起訴法條，未併論商業
    會計法第71條第5 款之罪，惟已於起訴事實欄載明該犯罪事
    實，且該部分事實與修正前公司法第9 條第3 項之罪既有裁
    判上一罪關係，應為起訴效力所及，本院自應併予審究。爰
    審酌被告乙○○、甲○○之素行，及被告乙○○因本身資金
    不足，被告甲○○則因受託代辦富可麗公司之設立登記而明
    知其情，而共同以上開方式辦富可麗公司之設立登記，影響
    主管機關對於公司行號設立登記之監督管理，惟並無證據證
    明被告乙○○、甲○○係以該公司從事不法犯罪，亦非藉虛
    設之公司與他人交易往來，尚無重大危害社會經濟秩序之情
    形，並考量被告2 人之各別犯罪手段，犯後均坦承犯行等一
    切情狀，各量處如主文所示之宣告刑，並分別諭知易科罰金
    之折算標準。末中華民國96年罪犯減刑條例已於96年7 月16
    日施行，而本件被告乙○○、甲○○所犯之罪係在96年4 月
    24日以前，且並無中華民國96年罪犯減刑條例所定不適用減
    刑之情形，故應依該條例第2 條第1 項第3 款、第7 條、第
    9 條之規定，就被告乙○○、甲○○之宣告刑分別諭知減得
    之刑，並各諭知易科罰金之折算標準。
據上論斷，應依刑事訴訟法第273 條之1 第1 項、第299 條第 1
項前段，公司法第9 條第3 項（修正前），商業會計法第71條第
5款 （修正前），刑法第2 條第1 項、第11條前段、第28條（修
正前）、第31條第1 項（修正前）、第214 條、第55條（修正前
）、第55條、第41條第1 項前段（修正前），刑法施行法第1 條
之1 第1 項、第2 項前段，罰金罰鍰提高標準條例第1 條前段、
第2 條（修正前），中華民國96年罪犯減刑條例第2 條第1 項第
3款 、第7 條、第9 條，判決如主文。
本案經檢察官蔡明達到庭執行職務。
中    華    民    國    97    年    10    月    27    日
                        刑事第四庭    法  官  林秉暉
以上正本證明與原本無異。
如不服本判決，應於判決送達後10日內，向本院提出上訴書狀，
上訴書狀應「敘述具體上訴理由」，並按他造當事人之人數附繕
本。「切勿逕送上級法院」。
中    華    民    國    97    年    10    月    28    日
                                      書記官  張清秀
附錄本案論罪科刑法條全文：
公司法第9條第3項（90年11月12日修正前）
公司應收之股款，股東並未實際繳納，而以申請文件表明收足，
或股東雖已繳納而於登記後將股款發還股東，或任由股東收回者
，公司負責人各處5 年以下有期徒刑、拘役或科或併科新臺幣6
萬元以下罰金。
商業會計法第71條（95年5 月24日修正前）
商業負責人、主辦及經辦會計人員或依法受託代他人處理會計事
務之人員有左列情事之一者，處5 年以下有期徒刑、拘役或科或
併科新臺幣15萬元以下罰金：
一、以明知為不實之事項，而填製會計憑證或記入帳冊者。
二、故意使應保存之會計憑證、帳簿報表滅失毀損者。
三、意圖不法之利益而偽造、變造會計憑證、帳簿報表內容或撕
    毀其頁數者。
四、故意遺漏會計事項不為記錄，致使財務報表發生不實之結果
    者。
五、其他利用不正當方法，致使會計事項或財務報表發生不實之
    結果者。
刑法第214條
明知為不實之事項，而使公務員登載於職務上所掌之公文書，足
以生損害於公眾或他人者，處3 年以下有期徒刑、拘役或5 百元
以下罰金。


司法院資訊處製作；財團法人民間司法改革基金會備份。
